【裁判字號】    95,家上,136
【裁判日期】    951212
【裁判案由】    離婚
【裁判全文】
臺灣高等法院民事判決                 95年度家上字第136號
上  訴  人  丙○○
訴訟代理人  蔡明和律師
複代理人    乙○○
被上訴人    甲○○
上列當事人間離婚事件，上訴人對於中華民國95年3月2日臺灣板
橋地方法院94年度婚字第1079號第一審判決提起上訴，本院於95
年11月29日言詞辯論終結，判決如下：
    主  文
原判決廢棄。
准上訴人與被上訴人離婚。
第一、二審訴訟費用由被上訴人負擔。
    事實及理由
一、按在第二審為訴之變更追加，非經他造同意，不得為之，固
    為民事訴訟法第446條第1項所明定。惟離婚之訴，得於第二
    審言詞辯論終結前為變更追加，同法第572條第1項，亦定有
    明文。此為對於第446條第1項之特別規定。當事人就此項訴
    訟之追加，於第二審言詞辯論終結前，自得隨時為之，無須
    經他造之同意（最高法院70年台上字第637號判例、76年度
    台上字第2394號裁判參照）。本件上訴人於原審僅依民法
    1052條第2項規定訴請離婚，其於本院第一次言詞辯論期日
    具狀追加依民法第1052條第1項第3款請求離婚，揆諸首揭規
    定，應予准許，合先敘明。
二、被上訴人未於最後言詞辯論期日到場，核無民事訴訟法第
    386條所列各款情形，依上訴人聲請，由其一造辯論而為判
    決。
三、上訴人主張：上訴人與大陸人民之被上訴人於民國89年1月
    12日結婚，原共同住在台中縣大里市，嗣搬至台北縣中和市
    ○○路203巷9號3樓。上訴人結婚用意原在期待年邁之際能
    受被上訴人照顧，詎被上訴人婚後來台共住期間均忙於打工
    賺錢，完全不操持家務，四、五年來不曾煮過早餐，僅偶而
    於中午起床欲進食才有煮飯，過年時亦不準備年夜飯，完全
    未盡妻子責任。復時譏諷上訴人年老無用，每月僅能領退休
    俸新台幣（下同）4萬元等語。又上訴人宿患有氣喘毛病，
    經常發病住院，被上訴人竟忙於在外地打工賺錢，不願至醫
    院探視照顧，往往二十天或一個月才返家一次。上訴人央其
    返家照顧，被上訴人竟揚言：再囉嗦，即拿刀殺自己，再去
    告上訴人傷害伊云云。又上訴人素與前妻所生的女兒不睦，
    遂將上訴人積蓄103萬1513元存在被上訴人名下，詎被上訴
    人於93年1月19日將其中101萬2450元盜領轉匯大陸，並以該
    款在大陸購置一棟房屋後登記在其名下。上訴人得悉後屢向
    被上訴人追討，被上訴人竟態度惡劣，出言謾罵。近來更變
    本加厲，於95年8月26日因兩造意見不合，即出手打傷上訴
    人頭部外傷、手臂瘀傷。上訴人更於次日發現被上訴人手機
    內存有6、7則曖昧之簡訊，對於直呼被上訴人為「老婆」，
    使上訴人名譽受損，氣憤難平。為此依民法第1052條第2項
    訴請離婚。原審為上訴人全部敗訴之判決，上訴人不服提起
    上訴，並追加主張被上訴人於存續中對於上訴人精神上、言
    語上多所虐待，不顧上訴人之感受，使上訴人之生活陷入孤
    立，令上訴人受有不可忍受之痛苦，併依民法第1052條第1
    項第3款請求離婚等語。其上訴聲明：(1)原判決廢棄。(2)准
    兩造離婚。
四、被上訴人則以：否認曾出言謾罵或譏諷上訴人。伊係經上訴
    人同意方回大陸購屋，並非侵吞上訴人之存款。因搬至台北
    後，上訴人即未給付生活費，故伊晚上至餐廳工作以賺取所
    需費用，白天則補眠休息，致未能煮飯。因上訴人訴請離婚
    ，伊一時憤怒始離家出走，但現已回去與上訴人同住。且伊
    離家期間，每隔七、八天就會回家打掃。上訴人住院期間伊
    亦曾去醫院照顧，嗣後上訴人住院，卻故不告知，致伊返家
    後查覺上訴人不在，向多家醫院查詢始得悉上訴人住院。而
    伊返家後，已有買菜煮飯，並拿人參給上訴人服用，卻遭上
    訴人拒絕。伊因與上訴人吵架，拿空的礦泉水瓶輕拍上訴人
    ，並非毆打上訴人。至手機簡訊乃因伊將手機借予友人小惠
    ，故留有他人傳予小惠之簡訊等語，資為抗辯。其答辯聲明
    ：上訴駁回。
五、兩造於89年1月12日結婚，現婚姻關係仍存續中，此為兩造
    所不爭執，並有戶籍謄本在卷可稽（見原審卷第5頁），應
    堪信實。
六、按民法第1052條第2項所稱「有前項以外之重大事由，難以
    維持婚姻者」，係抽象的、概括的離婚事由，此乃緣於民國
    七十四年修正民法親屬編時，為因應實際需要，參酌各國立
    法例，導入破綻主義思想所增設。但其事由應由夫妻一方負
    責者，僅他方得請求離婚，是其所採者為消極破綻主義精神
    ，而非積極破綻主義，經原判決說明綦詳。關於「難以維持
    婚姻之重大事由」，其判斷之標準為婚姻是否已生破綻而無
    回復之希望。而婚姻是否已生破綻無回復之希望，則應依客
    觀之標準，即難以維持婚姻之事實，是否已達於倘處於同一
    境況，任何人均將喪失維持婚姻意欲之程度而定。至於同條
    項但書所規定「難以維持婚姻之重大事由應由夫妻之一方負
    責者，僅他方得請求離婚」，乃因如肯定有責配偶之離婚請
    求，無異承認恣意離婚，破壞婚姻秩序，且有背於道義，尤
    其違反自己清白（clean hands)之法理，有欠公允，同時亦
    與國民之法感情及倫理觀念不合，因而採消極破綻主義。倘
    該重大事由，夫妻雙方均須負責時，應比較衡量雙方之有責
    程度，僅責任較輕之一方得向責任較重之他方請求離婚，如
    有責程度相同時，雙方均得請求離婚，始屬公允。最高法院
    94年度台上字第115號、94年度台上字第2059號裁判見解亦
    同，可資參照。
七、上訴人主張兩造婚姻有重大事由，難以維持，雖據被上訴人
    以前揭情詞置辯。但查：
(一)按夫妻互負同居之義務，民法第1001條本文著有規定。在婚姻
  關係存續中，茍非有正當理由，即不得由一造拒絕同居（最高
  法院19年上字第2693號判例參照）。查證人王安亞於原審證稱
  被上訴人經常一、二十天才回家（見原審卷第29頁）。被上訴
  人亦於原審陳稱因與上訴人爭執，負氣搬離家中，住在台北市
  ○○○路239巷4號3樓，約二、三天或七、八天才返家打掃（
  見原審卷第60頁）。被上訴人雖以在餐廳上班云云置辯，惟其
  自承原在松山某海產店工作，現與其胞妹從事早餐生意（見原
  審卷第34頁），顯見其工作地點及居處均在台北市，而上訴人
  住所則在台北縣中和市○○路203巷9號3樓，依大台北地區交
  通便捷程度，被上訴人並無回家居住之困難，其卻僅因爭吵細
  故即離家，縱有返家打掃，亦難認其已盡夫妻同居之義務。況
  上訴人為18年3月1日生，年已77歲，並有氣喘宿疾，時因氣喘
  發作住院治療，有戶籍謄本可稽（見原審卷第5頁），並經證
  人王安亞證述明確（見原審卷第29頁），復據被上訴人陳述無
  訛（見原審卷第61頁、本院卷第31頁）。被上訴人明知上情，
  卻仍離家在外，顯未盡夫妻相互扶持之責。
(二)上訴人另指稱被上訴人於95年8月26日出手毆打，致其受傷乙
  節，被上訴人固辯稱當日僅是用空的礦泉水瓶輕拍上訴人云云
  。惟依上訴人所提95年8月26日聯合醫院和平院區診斷證明書
  上載「頭部外傷、左手背瘀傷」（見本院卷第52頁），足證上
  訴人所言非虛。
(三)又依被上訴人手機所留簡訊，其中95年5月2日、95年5月14日
  之內容有「老婆我真的非常非常想妳部（不）是故意吵你的睡
  覺時間對不起，每次載你來我這裡內心就是想能抱抱妳親親妳
  …」「老婆妳對我真的太好了謝謝妳，我不會辜負妳對我關心
  還是妳最好。我知道你自己也有困難還是這樣關心我的事，我
  算沒看錯人妳是一很難得的女人要是能得到妳的愛情我會很珍
  惜妳愛惜妳的老婆…」（見本院卷第50頁）被上訴人初謂前開
  簡訊為他人開玩笑（見本院卷第44頁），嗣則改口辯稱將手機
  借與友人「小惠」，該簡訊係寄發予「小惠」云云，然其自承
  無法證明（見本院卷第61頁），是其所辯即難採信。
(四)被上訴人雖謂因上訴人拒不給付生活費，致其不得不外出工作
  云云。查上訴人自承92年兩造搬來台北後即未再給付被上訴人
  生活費（見本院卷第33頁），惟上訴人於婚後，曾將其名下僅
  有存款103萬1513元改存至被上訴人名下，僅為兩造所不爭執
  ，足見上訴人於結婚初始尚非不疼愛被上訴人。嗣上訴人發覺
  被上訴人將其中101萬2450元匯至大陸購屋，登記於兩造名下
  ，因上訴人對此用途有所不滿，兩造為此時生口角，甚而進行
  法律爭訟，此有中華人民共和國房屋所有權證、台灣板橋地方
  法院檢察署檢察官不起訴處分書可稽（見原審卷第12至16頁、
  55頁），並經本院調閱上開偵查卷宗查明無訛。
八、按夫妻間應以誠摰相愛為基礎，彼此關心相互扶持，共同經
    營幸福美滿之婚姻生活。依上述，上訴人於婚後將名下僅有
    之103萬1513元存至被上訴人名下，因不滿被上訴人對該筆
    款項之處理方式，自92年起即不再給付被上訴人生活費，固
    有不是，惟被上訴人不思彌補感情之裂痕，且明知上訴人年
    已七十餘歲，有氣喘宿疾，時需住院治療，卻藉工作之名離
    家，自行居住在外，七、八天始返家打掃一次，顯未履行夫
    妻同居義務，亦未盡夫妻相互扶持之責。被上訴人甚而於95
    年8月26日持礦泉水瓶毆打上訴人，其手機內復留有不詳姓
    名男子所發內容曖昧之簡訊，足見其內心業無維持婚姻之意
    欲。兩造婚姻已生破綻無回復之希望，而難以維持，比較衡
    量雙方之有責程度，自以被上訴人為責任較重之一方。
九、從而，上訴人依民法第1052條第2項規定訴請離婚，洵屬有
    據，應予准許。原審為上訴人敗訴之判決，尚有未洽。上訴
    意旨指摘原判決不當，求予廢棄改判，為有理由。爰由本院
    予以廢棄改判，如主文第2項所示。
十、本件判決結果已臻明確，兩造其餘攻擊防禦方法不另論述，
    併此敘明。
十一、據上論結，本件上訴為有理由，依民事訴訟法第463條、第
    385 條第1項前段、第450條、第78條，判決如主文。
中    華    民    國    95    年    12    月    12    日
                    民事第一庭
                        審判長法  官  張耀彩
                              法  官  林金吾
                              法  官  盧彥如
正本係照原本作成。
如不服本判決，應於收受送達後20日內向本院提出上訴書狀，其
未表明上訴理由者，應於提出上訴後20日內向本院補提理由書狀
（均須按他造當事人之人數附繕本）上訴時應提出委任律師或具
有律師資格之人之委任狀；委任有律師資格者，另應附具律師資
格證書及釋明委任人與受任人有民事訴訟法第466條之1第1項但
書或第2項（詳附註）所定關係之釋明文書影本。
中    華    民    國    95    年    12    月    13    日
                              書記官  鄭兆璋
附註：
民事訴訟法第466條之1（第1項、第2項）：
對於第二審判決上訴，上訴人應委任律師為訴訟代理人。但上訴
人或其他法定代理人具有律師資格者，不在此限。
上訴人之配偶、三親等內之血親、二親等內之姻親，或上訴人為
法人、中央或地方機關時，其所屬專任人員具有律師資格並經法
院認為適當者，亦得為第三審訴訟代理人。


司法院資訊處製作；財團法人民間司法改革基金會備份。
